【裁判字號】    97,易,1366
【裁判日期】    970716
【裁判案由】    侵占
【裁判全文】
臺灣臺中地方法院刑事判決              97年度易字第1366號
公  訴  人  臺灣臺中地方法院檢察署檢察官
被      告  乙○○  53歲民.
上列被告因侵占案件，經檢察官提起公訴（96年度偵字第29023
號），本院判決如下：
    主    文
乙○○意圖為自己不法之所有，而侵占對於業務上所持有之物，
累犯，處有期徒刑拾月。
    犯罪事實
一、乙○○前曾因偽造文書案件，經本院以92年度訴字第1680號
    判處有期徒刑1年2月確定，於民國95年11月21日縮刑期滿執
    行完畢。猶不知警惕，於丙○○購得挖土機1台（廠牌：KOB
    ELCO、型式：SK300HD、編號：NO-LC3503號）後，遂與丙○○口頭約定合作契約，由丙○○提供上開挖土機，乙○○則
    負責尋找工地施工，收入扣除維修費、油錢、僱用挖土機司
    機等費用之盈餘，由乙○○與丙○○2人均分，上開挖土機
    並由乙○○保管，為從事業務之人。嗣於96年4月20日至同
    年5月初某日，乙○○將上開挖土機運至南投縣草屯鎮○○
    里○○道六號高速公路下某工地（最後施工地點為南投縣國
    姓鄉福龜村土地公廟下方工地，下稱雙冬工地）施工後，乙○○竟意圖為自己不法之所有，利用業務上持有上開挖土機
    之機會，於96年5月10日上午10時許，以新臺幣（下同）800
    0元之代價，僱用不知情之曳引車司機賴台強，將上開挖土
    機從雙冬工地運到苗栗縣三義鄉之成功資源回收廠（下稱成
    功資源回收廠）藏匿，易持有為所有而將上開挖土機侵占入
    己，而後再運至高雄縣田寮鄉某工地，自行出租予甲○○。
    旋於96年5月10日，丙○○即發現上開挖土機不見，屢向乙○○催討無果，始報警循線查獲上情。
二、案經丙○○訴由南投縣政府警察局埔里分局報告臺灣南投地
    方法院檢察署呈請臺灣高等法院檢察署移轉臺灣臺中地方法
    院檢察署檢察官偵查起訴。
    理    由
壹、證據能力方面
一、按被告以外之人於審判外之言詞或書面陳述，除法律有規定
    者外，不得作為證據，刑事訴訟法第159條第1項固定有明文
    。惟被告以外之人於審判外之陳述，雖不符同法第159條之1
    至之4規定，而經當事人於審判程序同意作為證據，法院審
    酌該言詞陳述或書面陳述作成時之情況，認為適當者，亦得
    為證據。又當事人、代理人或辯護人於法院調查證據時，知
    有第159條第1項不得為證據之情形，而未於言詞辯論終結前
    聲明異議者，視為有前項之同意，此據同法第159條之5規定
    甚明。證人賴台強於警詢中之陳述，被告於本院審理時已陳
    明同意作為證據（見本院卷第33頁背面），本院審酌前開言
    詞作成時之情況均屬正常，無何違法取證之情事，且與本案
    相關之待證事實具有關連性，認適當作為證據，依刑事訴訟
    法第159條之5第2項之規定，具有證據能力。至證人即告訴
    人丙○○於警詢中之陳述（見本院卷第33頁背面），被告於
    本院審理時聲明異議，揆諸前開說明，自無證據能力。
二、次按被告以外之人於偵查中向檢察官所為陳述，除顯有不可
    信之情況者外，得為證據，同法第159條之1第2項定有明文
    。偵查中對被告以外之人（包括證人、鑑定人、告訴人、被
    害人及共同被告等）所為之偵查筆錄，或被告以外之人向檢
    察官所提之書面陳述，性質上均屬傳聞證據。惟現階段刑事
    訴訟法規定檢察官代表國家偵查犯罪、實施公訴，依法其有
    訊問被告之權，而實務運作時，檢察官偵查中向被告以外之
    人所取得之陳述，原則上均能遵守法律規定，不致違法取供
    ，其可信度極高，職是，被告以外之人前於偵查中陳述，除
    反對該項供述得具有證據能力之一方，已釋明「顯有不可信
    之情況」之理由外，即具證據能力。本件證人即告訴人丙○○、證人賴台強、甲○○（僅指96年9月28日證述）於檢察
    官偵查中所為之陳述，未發現檢察官偵查時有不法取供之情
    形，被告亦未釋明上開供述有顯不可信之情形，且經具結，
    依上說明，其偵查中之證言，具有證據能力。
三、再按證人、鑑定人依法應具結而未具結者，其證言或鑑定意
    見，不得作為證據，刑事訴訟法第158條之3亦有明文。證人
    甲○○於96年10月18日偵查中之證述，未經具結，依上開說
    明，無證據能力。
貳、得心證之理由
一、訊據被告乙○○固坦承與丙○○約定合作契約而持有上開挖
    土機，僱用不知情之曳引車司機賴台強，將該挖土機從雙冬
    工地運到成功資源回收廠，而後再運至高雄縣田寮某工地出
    租予甲○○之事實，然矢口否認有業務侵占犯行辯稱：上開
    挖土機在雙冬工地做了一個星期就壞掉，伊就叫賴台強將挖
    土機拖到臺中縣豐原市宏吉重機行修理，修理好後就拖去苗
    栗縣三義鄉成功資源回收廠寄放，伊有告訴丙○○上開挖土
    機放在何處，丙○○也有去看了兩次，伊也有告訴丙○○將
    上開挖土機出租予甲○○，後來機具被甲○○弄丟了云云。
    惟查：
  (一)上開挖土機係告訴人丙○○以82萬元購入，而後被告與丙○○口頭約定合作契約，由丙○○提供上開挖土機，被告則負
    責尋找工地施工，收入扣除維修費、油錢、僱用挖土機司機
    等費用之盈餘，由被告與丙○○2人均分，上開挖土機並由
    被告保管等情，業據被告坦承在卷（見本院卷第16頁背面、
    47頁背面），核與證人即告訴人丙○○於偵查中（見臺灣南
    投地方法院檢察署96年度偵字第3512號卷第28至29頁、臺灣
    臺中地方法院檢察署96年度偵字第29023號卷第6至7頁）及
    本院審理時（見本院卷第46至47頁）證述情節相符，並有買
    賣合約書、切結書、進口報單各1紙及上開挖土機照片2張附
    卷可憑（見臺灣南投地方法院檢察署96年度偵字第3512號卷
    第14至17頁）。嗣於96年4月20日，被告將上開挖土機運至
    雙冬工地施工後，即於96年5月10日上午10時許，以8000元
    之代價，僱用不知情之曳引車司機賴台強，將上開挖土機從
    雙冬工地運到成功資源回收廠，而後再運至高雄縣田寮鄉某
    工地，出租予甲○○等情，亦經被告自白在卷，核與證人賴
    台強於警詢、偵查中證述、證人甲○○於96年9月28日偵查
    中證述情節相符（見臺灣南投地方法院檢察署96年度偵字第
    3512號卷第7、38、45至46頁）。足認被告此部分之自白與
    事實相符，應堪採信。是被告與告訴人間有合作契約，及被
    告僱用賴台強將上開挖土機運至成功資源回收廠，而後出租
    予甲○○等事實，即堪認定。
  (二)被告僱用賴台強將上開挖土機載運至成功資源回收廠，而後
    再運至高雄縣田寮鄉某工地，自行出租予甲○○，均未告知
    丙○○，丙○○在雙冬工地發現上開挖土機不見後，屢經向
    被告查詢，被告亦拒絕告知丙○○上開挖土機下落一情，復
    經證人丙○○於偵查中證述甚詳（見臺灣南投地方法院檢察
    署96年度偵字第3512號卷第28至29頁、臺灣臺中地方法院檢
    察署96年度偵字第29023號卷第7頁），並於本院審理時證稱
    ：「96年5月中旬到月底間我都找不到挖土機，當時我每天
    都用電話找被告，一天最少打3次，被告都是接1通就關機，
    他每次都說下個禮拜會帶我去看挖土機，但是都沒有帶我去
    看挖土機，所以我就問賴台強，賴台強說在鯉魚潭附近一個
    資源回收場，我才自己開車去找，但是我到達現場時，挖土
    機已經不在資源回收場，資源回收場的老闆說我的挖土機曾
    經放在那裡三天，我問他是何人寄放，但老闆不說，老闆當
    著我的面有撥電話給被告及被告的朋友共三通，因為被告的
    聲音很大聲，所以我有隱約聽到被告與老闆的對話，被告叫
    老闆不要理我，說什麼都不知道就好了。」、「（被告有無
    告訴你將挖土機載到高雄縣田寮出租給甲○○？）沒有。」
    等語（見本院卷第46頁背面、47頁背面）。
  (三)被告雖辯稱：因挖土機壞掉，伊就叫賴台強將挖土機拖到臺
    中縣豐原市宏吉重機行修理，修理好後就拖去成功資源回收
    廠寄放，伊有告訴丙○○上開挖土機放在何處，伊也有告訴
    丙○○將上開挖土機出租予甲○○云云。然查：
    1.被告於96年4、5月間固曾僱用宏吉重機行負責人丁○○修
      理上開挖土機，但最後1次修理時間為96年5月4日，業經
      證人丁○○於本院審理時證述甚詳（見本院卷第32頁），
      且有被告所提之宏吉重機行出具之估價單5份在卷可稽（
      置於本院證物袋內）。且於96年5月10日，被告僱用之曳
      引車司機賴台強，直接將上開挖土機載運至成功資源回收
      廠一節，亦經證人賴台強於警詢、偵查中證述甚詳（見臺
      灣南投地方法院檢察署96年度偵字第3512號卷第7頁背面
      、38頁）。是被告辯稱因挖土機壞掉，伊就叫賴台強將挖
      土機拖到臺中縣豐原市宏吉重機行修理，修理好後就拖去
      成功資源回收廠寄放云云，顯與事實不符，不足採信。故
      被告將上開挖土機藏匿在成功資源回收廠之事實，足以認
      定。
    2.又被告將上開挖土機出租予甲○○後，在高雄縣田寮鄉某
      工地失竊後，因被告無法提出上開挖土機之進口報單文件
      ，而未報警之事實，亦經被告自白在卷，並經證人甲○○
      證述甚明（見臺灣南投地方法院檢察署96年度偵字第3512
      號卷第46頁）。而上開挖土機之進口報單雖因丙○○未付
      清價款，仍由上開挖土機之原出賣人吳宗橿保管中，但丙○○如有需要仍可向吳宗橿借取等情，並據證人丙○○於
      本院審理時證述在卷（見本院卷第49頁）。倘被告曾告知
      丙○○已將上開挖土機出租予甲○○，上開挖土機既已失
      竊，衡情豈有不告知丙○○，由丙○○取得進口文件後報
      警偵辦，而自行承擔責任之理？是證人丙○○證述被告未
      告知將上開挖土機出租等語，即非無據。
    3.再上開挖土機失竊後，被告自行與甲○○達成和解，由甲○○賠償60萬元之事實，已據被告自承在卷，並經證人甲○○證述甚詳（見臺灣南投地方法院檢察署96年度偵字第
      3512號卷第45至46頁），且有甲○○出具之協議書及60萬
      元本票等影本1張在卷可稽（見臺灣南投地方法院檢察署
      96年度偵字第3512號卷第31頁）。被告與丙○○間之合作
      契約，係由丙○○提供上開挖土機，被告則負責尋找工地
      施工，收入扣除維修費、油錢、僱用挖土機司機等費用之
      盈餘，由被告與告訴人2人均分，上開挖土機並由被告保
      管等情，詳如前述，被告既非上開挖土機之所有人，上開
      合作契約亦未授與被告處理失竊時之處理權，倘被告曾告
      知丙○○已將上開挖土機出租予甲○○，自應由丙○○協
      商賠償事宜，豈有被告自行與甲○○達成和解並決定賠償
      金額之理？此益足證證人丙○○證述被告未告知將上開挖
      土機出租等語，核屬真實，應堪採信。被告辯稱曾告知丙○○出租云云，與事實不符，委無足採。
  (四)末查，被告將上開挖土機藏匿在成功資源回收廠，又自行出
    租予甲○○，且被告於上開挖土機失竊後自行與甲○○成立
    和解等情觀之，足證被告係居於上開挖土機所有權人之地位
    。再參以證人賴台強於警詢及偵查中證稱：被告向伊表示上
    開挖土機是被告所有等語（見臺灣南投地方法院檢察署96年
    度偵字第3512號卷第7頁背面、38頁），足認被告有變易持
    有為所有之意思，故其意圖為自己不法所有之侵占犯意，甚
    為明確。
  (五)綜上所述，被告所辯屬事後卸責之詞，不足採信。本件事證
    明確，被告犯行堪以認定。
二、按刑法上所謂業務，係指個人基於其社會地位繼續反覆所執
    行之事務（最高法院71年台上字第1550號判例意旨參照）。
    查被告乙○○與告訴人丙○○定有合作契約，執行尋找工地
    施工，並保管上開挖土機等業務，為從事業務之人，上開挖
    土機即屬被告因業務上而持有之物，被告竟利用業務上之機
    會，侵占業務上持有之上開挖土機，核其所為，係犯刑法第
    336條第2項之業務侵占罪。起訴書認被告係犯刑法第335條
    第1項之普通侵占罪，雖有未洽，惟業經公訴檢察官更正為
    業務侵占罪（見本院卷第50頁），依檢察一體之原則，本院
    乃依業務侵占罪審理，附此敘明。另業務侵占罪為即成犯，
    於行為人對於持有之物，變易持有為所有之意思時，犯罪即
    屬成立，本件被告先有侵占之犯意，而後再僱用賴台強將上
    開挖土機載運至成功資源回收廠藏匿，是其犯罪於變易持有
    為所有之意思時，即已成立，並非利用賴台強犯業務侵占罪
    ，起訴書認被告利用不知情之賴台強為之，應論以間接正犯
    ，容有誤會。再被告前曾因偽造文書案件，經本院以92年度
    訴字第1680號判處有期徒刑1年2月確定，於95年11月21日縮
    刑期滿執行完畢，有臺灣高等法院被告前案紀錄表1紙在卷
    可按，其受有期徒刑之執行完畢後，5年以內故意再犯有期
    徒刑以上刑之本罪，為累犯，應依刑法第47條第1項之規定
    ，加重其刑。爰審酌被告犯罪之動機、目的、手段，其利用
    職務上機會所侵占之上開挖土機價值不斐，其犯罪後未與告
    訴人解決債務，取得告訴人之諒解，犯罪後否認犯行之態度
    及公訴檢察官具體求處有期徒刑10月等一切情狀，量處被告
    如主文所示刑。
據上論斷，應依刑事訴訟法第299條第1項前段，刑法第336條第2
項、第47條第1項，刑法施行法第1條之1，判決如主文。
中    華    民    國    97    年    7     月    16    日
                  刑事第十六庭    審判長法  官  林念祖
                                        法  官  周玉蘭
                                        法  官  楊文廣
上正本證明與原本無異。
如不服本判決，應於收受送達後10日內向本院提出上訴書狀（應
敘述具體理由並附繕本）。
上訴書狀如未敘述理由，應於上訴期間屆滿後20日內補提理由書
於本院。
                                        書記官  葉泰濃
中    華    民    國    97    年    7     月    16    日
附錄論罪科刑法條
中華民國刑法第336條
對於公務上或因公益所持有之物，犯前條第1項之罪者，處1年以
上7年以下有期徒刑，得併科5千元以下罰金。
對於業務上所持有之物，犯前條第1項之罪者，處6月以上5年以
下有期徒刑，得併科3千元以下罰金。
前二項之未遂犯罰之。


司法院資訊處製作；財團法人民間司法改革基金會備份。
